臺灣臺北地方法院民事判決　　　　　　95年度重訴字第1022號
原　　　告　甲○○
訴訟代理人　蔡慧玲律師
　　　　　　周炳成律師
　　　　　　林繼恆律師（民國95年11月23日陳報終止委任）
　　　　　　魏仰宏律師（民國95年11月7日陳報終止委任）
　　　　　　楊舜麟律師（民國95年11月23日陳報終止委任）
被　　　告　戊○○
訴訟代理人　陳雅萍律師
上列當事人間返還借款事件，本院於民國96年2月1日言詞辯論終
結，判決如下：
    主  文
原告之訴及假執行之聲請均駁回。
訴訟費用由原告負擔。
    事實及理由
一、原告起訴主張如下：
  (一)原告原為威達通企業有限公司（以下稱威達通公司）負責人
    ，訴外人乙○○為威達企業有限公司（以下稱威達公司）之
　  負責人，均從事電腦硬體及週邊設備之加工、買賣等業務，
    外包委託寶晟公司代工生產。民國（下同）86年間，原告及
　  乙○○認為外包加工品質及進度時有無法掌控情形，且代工
    廠每年約有數百萬元利潤，有意自行投資經營代工廠，為威
    達、威達通公司加工。當時威達公司負責對客戶之電腦技術
    服務之經理丁○○介紹乙○○認識被告，表示被告曾任瑞譜
　　股份有限公司經理人，有豐富管理經驗，其二人有參加新公
　　司之意願，乙○○考量代工廠利潤不高，表示願合作經營，
　  分配半數利潤給其二人，但被告、丁○○要求持股保障利潤
    分配，原告、乙○○遂同意其二人各取得新公司即威達電股
    份有限公司（以下稱威達電公司）認股權四分之一（股款各
    為新台幣15,000,000元）。嗣被告、丁○○無力繳納股款，
    原告、乙○○同意分別為被告、丁○○代墊，約定其二人有
    多少錢時即先還多少，但於威達電公司賺錢後應全數返還。
    原告乃於86年4月14日墊付全部股東股款共計60,000,000元
    ，並根據被告、丁○○之書面指示，將被告之股權登記為被
    告400,000股、被告之妻張淑惠350,000股、被告之債權人謝
    世煌750,000股，將丁○○之股權登記為丁○○700,000股、
　　陳麗玲700,000股、陳明達100,000股。丁○○於86年4月15
    日委由其妻陳麗玲匯款返還原告2,000,000元。
　(二)威達電公司於86年10月間增資發行新股，被告向乙○○、原
  　告依序借用9,000,000元、5,000,000元增資股款，丁○○向
    乙○○借用14,000,000元增資股款。嗣原告於86年10月27日
    以被告、丁○○名義匯入股款，經被告、丁○○於匯款單簽
    名作為借款證明，其二人於86年10月28日取得股份各1,800,
    000股。
　(三)威達電公司成立後，第一任董事長為原告，掌管人事、財務
　  ，實際經營由乙○○負責，86、87年度稅後損益依序約3,46
    4,000元、23,354,000元，因保留盈餘，未分配股息、紅利
    。嗣被告、丁○○工作能力不佳，原告、乙○○於88至90年
    間結束威達通、威達公司，將行銷通路、客源轉給威達電公
　　司，戮力經營，使威達電公司之年度營收暴增至1,500,000,
　  000元，每股股價提升至57.76元。原告乃自90年起多次催告
    被告還款，被告聲稱其需拋售股票始能還款，原告惟恐大股
    東拋售股票會影響股價，乃暫緩起訴追討。嗣被告於94年2
    月7日離職，原告與乙○○於95年4月6日催告被告於一個月
    內返還借款，被告未置理，爰依民法第478條、第480條、第
    229條第2項、第233條規定提起本訴。退步言，如認兩造間
    不存在借貸關係，則依民法第172條、第176條第1項請求被
    告返還原告管理事務所支出之必要費用，或依民法第179條
    、第181條規定，請求被告返還不當得利。
　(四)證人丙○○與原告不熟識，原告不可能向其抱怨被告。被告
　  於90年5月1日派任威達電公司在美國分公司（Armorlink）
    之執行長，因不擅管理，委請證人丙○○經營之安企（Acq-
    utek）公司擔任顧問，協助經營。丙○○並經常留宿被告住
    處，故其二人關係匪淺。丙○○復承認於作證前與丁○○及
    其委任律師討論案情，其證言實難採信。又乙○○於95年3
    月22日寄給丙○○之電子郵件中提及丁○○於威達電公司成
    立之初所借之入股資金乙事，則卷二第21頁郵件中所謂「乾
    股」，非指威達電公司設立時之出資款或增資款，而係公司
    配股。
　(五)丁○○任職威達公司期間年收入約2,000,000元，乙○○本
  　可於威達電公司成立後調用丁○○，無需贈與其股權。再威
    達電公司成立之初，原告、乙○○每年分配二分之一利潤，
    不過一、二百萬元，豈可能先贈與被告、丁○○30,000,000
    元。又原告、乙○○成立威達電公司前不知被告之能力，被
    告復曾經營電子公司失敗而解散，且威達電公司以代工目的
    而成立，不可能開發新技術，利潤空間有限，此由威達、威
    達通公司占其86、87年度營收約99%、96%可證，故原告、乙○○無贈送他人鉅額之出資款與增資款之理由。又威達電公
    司第二、三次增資，被告、丁○○未分得股份，可見無技術
    出資情事。至卷二第192頁所示原告、乙○○匯款乃貸與被
　　告，非交付被告委託出售股票之價金。
  (六)聲明：
  1.被告應給付原告20,000,000元，及自95年5月8日起至清償日
    止按年息5%計算之利息。
  2.願供擔保，請准宣告假執行。
二、被告抗辯如下：
  (一)威達通公司原供應商寶晟公司未能突破掌握新技術，致產能
    明顯不足，無法支應威達公司量能需求，且以貿易為主之企
    業於技術上無法及時提供技術諮詢及保證服務，故原告、乙○○與丁○○討論後體認必須自己掌握研發、製造、生產，
    始能配合行銷需求。然因原告、乙○○欠缺研發、生產、管
    理等實務經驗，遂央請丁○○代為招攬人才。丁○○於86年
    3、4月間介紹當時任職正崴公司高階技術工程師之被告與乙○○認識，協議共同成立威達電公司，由乙○○出資，被告
    、丁○○以提供生產技術專業方式入股，其後增資時亦以同
    一方式配股。是被告取得股票乃乙○○本於約定，指示原告
    調度繳納股款以履行該契約義務。此有乙○○傳給丙○○（
    英文名稱「JJ」）之電子郵件記載：「公司開始給他的乾股
　　價值到現在值數億台幣（CS和RON都是億萬富翁）」（CS 為
　  被告英文名稱），及威達電公司之公開說明書記載「有鑒於
    以貿易為主之企業無法及時提供技術諮詢、售後服務及產品
　　品質之保證，故乙○○與甲○○於86年度結合於電子資訊產
　  業服務多年之戊○○、丁○○等專業人士共同成立威達電公
    司，以提升市場競爭力，滿足客戶對品質、交期及諮詢服務
    的要求。」可證。
  (二)否認：1.卷二第219頁為被告所寫；2.原告曾向被告催討借
    款；3.被告收受卷一第23頁存證信函。
  (三)卷一第18頁乃威達電公司增資時，原告、乙○○給予被告票
    面價值5,000,000元之增資股票，原告於86年10月27日繳納
    股款，被告於翌日簽名確認取得之股票面額。
  (四)證人乙○○與原告於鈞院95年度重訴字第824號事件共同對
    丁○○起訴請求返還代墊股款，遭判決駁回。乙○○再於鈞
    院95年度重訴字第1031號事件對被告起訴請求返還代墊增資
    股款。原告、乙○○分別起訴，目的互以證人身分為有利於
    另一人之不實證述，與本案原告之勝敗有利害關係。且乙○○與被告間存在嫌隙，與本案原告之勝敗有利害關係，證言
　  不可採。
　(五)威達電公司86年度營業額78,070,000元，稅後純益3,460,00
  　0元；87年度營業額267,530,000元，稅後純益23,530,000元
    ；88年度營業額1,036,000,000元，稅後純益152,150,000元
    ，自始為賺錢狀態。被告於87年間與謝世煌間發生債務紛爭
    ，約定由被告向謝世煌購買其持有威達電公司股份750,000
    股，當時威達電公司未申請上櫃。被告於89年間委請原告、
    乙○○出售部分股票，其二人嗣後以原告、郭金民、乙○○
    名義將價款匯給被告，並未主張用以扣抵系爭借款。90年3
    月29日威達電公司上櫃，被告提撥承銷1,000張股票，所得
    43,677,000元，未影響股價。兩造、丁○○、乙○○於93年
　　2月間在美國合資成立TRC公司（郭家、黃家、劉家各出資美
　  金900,000元），並無原告所指被告必須拋售股票才能清償
    墊款情事。
　(六)被告、乙○○在美國爭訟，乙○○證稱其借款給被告，可見
    兩造間無借貸關係。
  (七)聲明：
　1.原告之訴駁回。
　2.如受不利判決，願供擔保，請准宣告免為假執行。
三、得心證之理由：
  (一)兩造不爭執之事實如下：
  1.原告與乙○○為姐弟，與被告、丁○○於86年4月17日共同
    設立威達電公司，股份共計6,000,000股，被告、丁○○各
    持有15,000,000股，原告持有1,000,000股，乙○○持有2,
    000,000股，每股面額10元。原告於86年4月14日為全部股東
　  繳足出資款共計60,000,000元，並將被告之股權登記為被告
    400,000股、被告之妻張淑惠350,000股、被告之債權人謝世
    煌750,000股，將丁○○之股權登記為丁○○700,000股、陳
    麗玲700,000股、陳明達100,000股。有原告提出之公司資料
    、取款憑條、存款憑條、存摺、股東名簿可稽（卷一第8至1
    3、15頁）。
　2.原告為威達電公司第一任董事長，負責人事、財務，乙○○
　  負責經營。
　3.威達電公司於86年10月間增資發行新股，原告於86年10月27
　  日以被告名義匯增資款5,000,000元至威達電公司，經被告
    於匯出匯款回條聯簽名，嗣被告於86年10月28日登記取得股
    份1,800,000股。有原告提出之存摺、匯出匯款回條聯、股
    東名簿可稽（卷一第16至22頁、卷二第99頁）。
  (二)按民事訴訟法第277條前段規定：「當事人主張有利於己之
　　事實者，就其事實有舉證之責任。」最高法院43年台上字第
　  377號判例闡示：「請求履行債務之訴，除被告自認原告所
    主張債權發生原因之事實外，應先由原告就其主張此項事實
    ，負舉證之責任，必須證明其為真實後，被告於其抗辯事實
    ，始應負證明之責任，此為舉證責任分擔之原則。」本件原
    告主張：被告向伊借款繳納被告對威達電公司之出資款；伊
    代被告繳納出資款，乃無因管理被告之事務；伊無法律上原
    因而代被告繳納出資款等情，均為被告否認，並抗辯此代繳
    出資款之契約關係存在於被告與乙○○之間。經查，原告雖
  　為被告繳納第一次發行股款及增資發行股款，但其可能本於
    消費借貸契約，或贈與契約，或利益第三人契約，或委任契
    約，或無因管理，或無任何法律上原因等而為給付，不一而
    足，揆諸前揭規定及判例意旨，原告應先就其主張兩造間存
    在上開給付原因關係之事實負舉證之責任，尚無從僅以原告
    有代為給付股款之事實，即推論有原告所指之原因關係之一
    。
　(三)被告抗辯其與乙○○在美國爭訟時，乙○○於法庭證稱「事
  　實上這家公司（即威達電公司）是我所創始的，因為他們兩
    位（即被告、丁○○）都沒有足夠的資金參與，所以是我借
    錢給他們」，經被告提出錄影光碟及譯文為證（卷三第36頁
    ），經本院勘驗屬實。證人乙○○於本院證稱：「我是威達
    電公司董事長，發起人應繳股款，全部繳足，我當時請原告
    代墊第一次發行股份，股款60,000,000元，6,000,000股」
　　（卷第72頁）。證人丙○○提出乙○○於94年6月25日寄給
　  丙○○之電子郵件，記載「過去這麼多年，我自認為待他們
    如兄弟，如當年CS（即被告）出事（和公司女同事）是我安
　　排他到美換一下環境，他家裡的家具還很多是我北加房子裡
　  全新搬去的（值數萬美金），公司開始給他的乾股價值到現
    在值數億台幣（CS和RON都是億萬富翁），結果今年二月他
    和他太太說我有今天全是他們的功勞，比較有錢就要多付一
　　些．．」（RON即丁○○，卷二第159頁），顯示乙○○主張
　  其個人於威達電公司成立當時給被告、丁○○股份，未提及
    由原告給予，且與威達電公司成立後依公司法第240條第1項
    發行新股予股東之情形無涉。足見證人乙○○自承其與被告
　　間存在由乙○○代被告繳納出資款之原因關係，至該出資款
　  由原告墊付之原因關係則存在於原告與乙○○之間。再查，
    證人丁○○證稱：「我介紹被告跟乙○○見面，乙○○說成
    立公司的資金他負責，被告負責產品研發及生產，給被告四
    分之一股份，當時被告沒有同意，過一陣子又繼續談，後來
    講定乙○○出資金，給被告股份，被告負責研發生產，這是
　　與乙○○談好的結果，四分之一股份是指新公司股份的四分
　  之一，包括成立時及後來增資．．被告跟乙○○的條件，是
    乙○○負責資金，所以被告取得股份不用實際出資，原告在
　　中間是什麼角色我不清楚．．我跟被告、乙○○談股權比例
　  時，原告不在場。」（卷二第71、72頁），證明被告係與乙○○約定股權分配及資金募集事宜，被告為意思表示之相對
    人並非原告。至證人乙○○證稱：「86年10月第一次增資，
　　原告借被告5,000,000元作為增資股本，過程我有參與．．
　  我及原告同意被告及丁○○認股一半，我及原告分別借股款
    給他．．一開始沒有提到代墊股款，是丁○○後來說被告財
    務狀況不好，他自己能湊多少就先出多少，要求先成立公司
    ，他們不夠的股款由我及原告代墊．．被告也有要求我及原
　　告代墊．．我不記得原告在我與被告談認股權時是否在場，
　  最後原告知道。原告代墊被告及丁○○股款，他們約定的過
    程我不清楚。」（卷二第72至74頁），與前揭其對第三人及
    其於本院最初自承之情節迴異，乙○○復與原告有姐弟親誼
    關係，應認其此部分有利於原告之證言難以採信。又證人丙○○證述：「90年間原告當我面講到給被告乾股還出那麼多
　  麻煩，但我不記得是說公司還是個人給乾股。」（卷二第70
  　頁），未指明原告所謂給被告股份者係何人，難以認為原告
    當時主張其本於兩造間之約定代墊股款。
　(四)原告主張：被告指示伊辦理第一次發行股份之登記方式；伊
　  以被告名義匯款繳納增資款5,000,000元予威達電公司後，
    被告在該匯出匯款回條聯簽名等語，固據原告提出文書及回
    條聯為憑（卷一第14、18頁）。然查，原告為威達電公司第
　　一任董事長，負責人事、財務，證人乙○○證述「原告負責
　  財務及股份登記」（卷二第74頁），則被告就其取得股份指
    示原告如何登記，乃發起人間事務分配之結果，難以推論被
    告請求原告代墊股款。又被告於上開回條聯簽名，未表示任
    何匯款之原因理由，且證人乙○○證稱：「原告到現在才起
    訴是因為之前疏忽沒有要求被告出立借據」（卷二第74頁）
　　，堪認被告簽名之目的在確認有此匯款出資之事實，非出具
  　借貸契約之證明文件予原告。
  (五)綜上論述，原告未舉證證明其與被告間存在消費借貸或無因
    管理關係。而被告抗辯原告為被告繳納出資款，乃本於原告
    與乙○○間之原因關係，被告因第三人清償而履行其對威達
    電公司之出資義務，則係本於被告與乙○○之間之原因關係
    ，經本院認定可採，被告受領該給付，自非欠缺原因關係。
    從而依債權相對性原則，原告本於民法第478條、第480條、
    第229條第2項、第233條、第172條、第176條第1項、第179
    條、第181條等規定，請求被告返還代墊出資款20,000,000
    元，及自95年5月8日起至清償日止按年息5%計算之利息，為
    無理由，不應准許，原告聲請宣告假執行，失所附麗，應併
    予駁回。至被告與乙○○間存在何種法律關係，與本件判決
    無涉，本院不予認定，附此敘明。
四、結論：原告之訴為無理由，依民事訴訟法第78條判決如主文
    。
中　　華　　民　　國　　96　　年　　2　　月　　27   　日
                  民事第五庭    法　官　翁昭蓉
以上正本係照原本作成
如對本判決上訴，須於判決送達後20日內向本院提出上訴狀
中　　華　　民　　國　　96　　年　　2　　月　　27　　日
                    　　　　　　書記官　莊滿美
